臺北高等行政法院判決
　　　　　　　　　　　　　　　　 95年度訴更一字第00053號
　　　　　　　　　　　　　　　.
原　　　告　甲○○
訴訟代理人　楊淑卿（會計師）
被　　　告　財政部臺北市國稅局
代　表　人　許虞哲（局長）住同上
訴訟代理人　乙○○
上列當事人間因所得稅法事件，原告不服本院中華民國93年11
月4日92年度訴字第3498號判決，提起上訴，經最高行政法院以
中華民國95年4月20日95年度判字第927號判決廢棄發回，本院更
為判決如下：
　　主  文
訴願決定及原處分（即復查決定）均撤銷。
第一審及發回前上訴審訴訟費用，由被告負擔。
　　事  實
一、事實概要：
    緣原告為中央產物保險股份有限公司（下稱中央產險公司）
    民國（下同）82年5月14日起至84年12月31日止之負責人，
    亦即所得稅法第89條第1項第2款規定之扣繳義務人，因該公
    司涉嫌於82、83及84年度給付未經許可之經紀人、代理人佣
    金支出，未依規定按給付額扣繳10%之稅款，而以吉洋保險
    代理人有限公司（下稱吉洋公司）、環華產物保險代理人股
    份有限公司（下稱環華公司）、亞東保險代理人有限公司（
    下稱亞東公司）等三家公司開立之不實統一發票，分別為82
    年度新台幣（下同）67,178,943元、83年度180,111,422 元
    及84年度146,740,162元充抵進項憑證，案經法務部調查局
    北部地區機動工作組（下稱調查局北機組）查獲，移由原處
    分機關審理違章成立，限期責令補繳應扣未扣繳稅款分別為
    82年度6,717,894元、83年度18,011,142元及84年度
    14,674,016元及補報各年度之扣繳憑單，原告因未依限辦理
    ，被告機關遂依所得稅法第114條第1款後段規定，分別按應
    扣未扣之稅額處3倍之罰鍰，82年度為12,092,208元（此部
    分逕改依6%之扣繳率核算罰鍰）、83年度為54,033,426元、
    84 年度為44,022,048元。原告不服，申經復查結果，准予
    核減扣繳稅款82年度2,687,158元、83年度7,204,457元、84
    年度5,869,607元，變更核定扣繳稅款分別為82年度
    4,030,736元、83年度10,806,685元、84年度8,804,409元，
    變更應處罰鍰83年度為32,420,055元，84年度為26,413,227
    元，82年度之罰鍰仍予維持。原告仍表不服，訴經財政部91
    年5月29日台財訴字第0900013295號訴願決定，將原處分撤
    銷，囑由被告機關另為處分。經被告機關以91年8月5日財北
    國稅法字第0910222259號重核復查結果，仍維持原處分。提
    起訴願亦遭訴願決定駁回，遂向本院提起本件行政訴訟，經
    本院以92年度訴字第3498號判決「原告之訴駁回。訴訟費用
    由原告負擔。」（下稱原判決），經原告提起上訴，而經最
    高行政法院以95年度判字第927號判決廢棄原判決而發回本
    院更為審理。
二、兩造聲明：
　　(一)原告聲明求為判決：
      1.撤銷訴願決定、復查決定及原處分。
      2.訴訟費用由被告負擔。
　　(二)被告聲明求為判決：
      1.駁回原告之訴。
      2.訴訟費用由原告負擔。
三、兩造之爭點：系爭處分以原告對於82、83及84年度給付未經
    許可之經紀人、代理人佣金支出，具備所得稅法第89條第1
    項第2款規定之扣繳義務，是否適法？
　(一)原告主張之理由：
    1.扣繳稅款部分：
      按行政程序法第5 條規定「行政行為之內容應明確」，本
      案適用所得稅法第88條第1 項第2 款及第89條第1 項第2
      款之前題，當以具備下列要件，始符構成要件該當性，其
      一、給付人有給付之事實及受款人有受領之事實，且資金
      流程明確，其二、各年度應受扣繳之金額應明確，其三、
      應受扣繳人之年籍資料應明確。本案前揭三個構成要件均
      未符合，被告即以扣繳義務相繩，所為違法行政處分，違
      反「稅捐法定主義」，請　鈞院依最高行政法院判決意旨
      ，賜判撤銷訴願決定、復查決定及原處分為感：
    (1)本案系爭款項無「由中央產險公司」支付之資金流程，不
      符上述第一項構成要件，原告無扣繳義務
      按「納稅義務人有左列各類所得者，應由扣繳義務人於
        給付時，依規定扣繳率或扣繳辦法，扣取稅款，並依第
        92條規定繳納之：一、……二、機關、團體、事業或執
        行業務者所給付之薪資、利息、租金、佣金、權利金、
        競技、競賽或機會中獎之獎金或給與、執行業務者之報
        酬，及給付在中華民國境內無固定營業場所及營業代理
        人之國外營利事業之所得。」及「前條各類所得稅款，
        其扣繳義務人及納稅義務人如左：一、……二、薪資、
        利息、租金、佣金、權利金、執行業務報酬、競技、競
        賽或機會中獎獎金或給與，及給付在中華民國境內無固
        定營業場所或營業代理人之國外營利事業之所得，其扣
        繳義務人為機關、團體之主辦會計人員、事業負責人及
        執行業務者；納稅義務人為取得所得者。」分別為行為
        時所得稅法第88條第1 項第2 款及第89條第1 項第2 款
        所明定。
      衡諸前揭規定，得知惟有所得人之所得確由中央產險公
        司交付，且有明確資金流程時，原告始為扣繳義務人。
        惟本案依( １) 中央產險公司副總經理黎堅亮於調查局
        北機組之調查筆錄第二問「貴公司如何解決錯價放佣問
        題」，第二答「均由業務員自行處理，處理方式或由業
        務員獎金自行吸收或與保險代理人( 經紀人) 合作……
        」及( ２) 依環華、吉洋、亞東公司負責人於調查局北
        機組之調查筆錄所述資金匯付情形，系爭款項並未流回
        中央產險公司，其中或有由各該公司匯付中央產險公司
        員工私人帳戶者，乃業務員與保代公司及取得所得者間
        以私下約定方式處理，與中央產險公司毫無關連。以上
        足證，該款項非由中央產險公司支付，被告責成原告負
        扣繳義務，已非適法，原處分違法至明，請予撤銷。
      調查局北機組函之調查筆錄及相關資料缺乏明確資金流
        程，不足做為補稅處罰之證據。被告率依法務部調查局
        取具之筆錄、相關資料即遽補稅處罰，按調查局北機組
        函、調查筆錄及相關資料，關於中央產險公司給付環華
        、吉洋、亞東等保代公司之資金流程附諸闕如( 此有(
        １)被 告卷附財政部88年3 月3 日台財訴第882171027
        號函，要求被告就中央產險公司81年度營利事業所得稅
        訴願案補充答辯，該函「說明( 一) ……( 二) １. …
        ２. 訴願人給付……，其資金流程原卷尚乏相關資料」
        及( ２) 被告88年3 月23日函復財政部之答辯函說明二
        亦明示「本案無明確之資金流程可採……」足資證明。
        )負責人是否負扣繳義務，首重支付事實之資金流程，
        本案系爭款項無由中央產險公司支付之資金流程事實，
        顯非由中央產險公司支付，徵諸所得稅法第88條、第89
        條明文，原告即非扣繳義務人，被告對原告補稅處罰已
        屬違法，財政部訴願決定及被告復查決定未究及此，所
        為決定，當然違法。
    (2)本案系爭款項既非中央產險公司支付給所得人，原告本即
      無扣繳義務。今被告違法令原告扣繳，對於各年度應扣繳
      金額當然無法明確，被告率依吉洋公司、環華公司、亞東
      公司等三家公司82 年 、83年、84年度「開立統一發票金
      額」( 分別為82年度67, 178,943 元、83年度
      180,111,422 元及84年度146,740,162 元)， 含混籠統責
      成原告負扣繳義務，不符上述第二項「應扣繳金額應明確
      」之構成要件。依所得稅法第88條第1 項第2 款規定意旨
      ，原告僅就中央產險公司「現金基礎」「給付」所得人之
      款項負扣繳義務，惟本案中央產險公司並無支付所得人，
      原告自無扣繳義務。今被告違法就調查局北機組統計環華
      、吉洋、亞東各年度「開立發票數」據作成原告「各年度
      」應「扣繳」之行政處分，與該法法文扣繳義務不合，應
      予撤銷。
    (3)依行政程序法第5條「行政行為之內容應明確」原則，被
      告對責成原告「開立扣繳憑單」所必備之另一基本資料，
      即「應受扣繳義務人之年籍資料為何之具體內容」，原應
      明確指示，然被告歷次發給原告函均隻字未提，徒依調查
      局北機組取具之筆錄、相關資料，即強令原告開具扣繳憑
      單，已不符上述第三項構成要件。對原告主動去函請提供
      資料(證物一、二)俾便依法處理，又悍加拒絕(證物三)，
      導致本案自始至終構成要件不明。此情況下所為行政處分
      ，豈有不撤之理!
    (4)此外，中國產物保險公司前負責人程光蘅及李金桐所得稅
      法扣繳補稅及罰鍰案，　鈞院93年訴字第2568號判決將「
      訴願決定及原處分( 含復查決定) 均撤銷」( 判決書影本
      ，詳證物四) ，判決理由三略以「……既然被告認中國產
      險公司與環華間公司間無實際保險代理業務，而以環華公
      司虛開不實之統一發票作為憑證列報佣金支出，原告就無
      代理銷售保險業務部分，對環華公司即無實際佣金之支出
      ，至於其對環華公司給付金額部分，既經環華公司以佣金
      收入開立統一發票交付，參照財政部66年5 月20日台財稅
      字第33290 號函釋：『營利事業取得之佣金收入，如經開
      立統一發票交付對方，應免由對方( 佣金給付人) 就該項
      佣金支出，依現行各類所得扣繳率表之規定，扣繳所得稅
      款。』亦不生扣繳稅款之問題。又原告否認於82、83及84
      年度給付環華公司以外其他未經許可之經紀人、代理人佣
      金支出1,452,388 元、2,411,739 元(83 年9 月23日以前
      部分)897,588元(83 年9 月24日以後) 及11,882,432元。
      被告雖稱調查局北機組查扣中國產險公司所有之帳簿憑證
      等違章證據，其按該查獲帳簿記載，分別限期責令原告二
      人補繳應扣未扣稅款87,143元、144,704 元及53,855元、
      712,945 元。惟本院調閱前開刑事案卷查無所稱資料，此
      外被告並無事證可證中國產險公司於82、83及84年度給付
      環華公司以外其他未經許可之經紀人、代理人佣金支出
      1,452,388 元、2,411,739 元(83 年9 月23日以前部分
      )897,588元(83 年9 月24日以後) 及11,882,432元，該公
      司代表人之原告自無應按給付額扣繳稅款可言。從而被告
      限令原告分別補報補繳82、83及84年度應扣未扣繳稅款，
      並以原告仍未依限辦理，按應扣未扣稅額處三倍之罰鍰，
      即有違誤，復查及訴願決定未予糾正，均欠妥適，原告聲
      明求為撤銷，為有理由，自應由本院將原處分( 含復查決
      定) 及訴願決定均撤銷。」等語。由於中國產物保險公司
      前負責人所得稅法扣繳補稅及罰鍰案之案情與本案幾乎完
      全相同，被告作成原處分之卷附資料亦無二致，本案被告
      持與中國產物保險公司相同資料對原告補稅處罰，徵諸前
      揭判決撤銷理由，即有未合，復參照行政程序法第六條「
      行政行為非有正當理由，不得為差別待遇」之平等原則，
      本案敬請　鈞院鑒核廢棄原判決，撤銷訴願決定、復查決
      定及原處分，俾符法制。
    (5)本案於原處分階段、訴願階段乃至最高法院廢棄原判決，
      至始至終均未符合首揭3個構成要件。此有下列證物為證：
      被告86年11月10日財北國稅中正資字第86023542號函說
        明二「有關中央產物保險股份有限公司81年至84年度是
        否涉嫌違反所得稅法第88條及第114條規定，依據原附
        案審理結果內載明『對於中央、中國、東泰保險公司給
        付未經許可之代理人佣金……其人數若干、每人金額若
        干……原查北機組並未對此進一步交待，亦無相關事證
        可採，實難以進一步對上開不合資格之代理人、經理人
        核處佣金扣繳之罰則。』」(證物四)。
      財政部91年5月29日台財稅訴字第0900013295號函所送
        案號第880919號訴願決定書，撤銷原處分之理由壹三(
        第5頁第1行)所示「惟其支付對象為孰？原卷並無資料
        可稽，原處分機關僅憑調查局通報料而無相關違章證物
        佐證，固待審究」(證物五)。
      最高行政法院95年度判字第00527號判決書第6頁廢棄原
        判決之意旨：「中央產物保險公司81年至84年間究竟有
        無支付未經許可保險經紀人、代理人薪資、佣金等所得
        ？給付對象為何人？實際給付之金額若干？扣繳義務人
        應依規定扣繳之金額若干？捐稽徵機關依其查得之資料
        核定之。」。
    (6)本案經　鈞院96年3月6日、3月20日行二次準備庭，被告
      迄未依最高行政法院判決意旨，舉出足資支持其處分為合
      法之爭點證物，合先陳明。被告一再主張之唯一依據為台
      灣新竹地方法院86年訴字第207判刑事判決，唯刑事案件
      有罪判決之構成要件及行政處分合法性之構成要件本即不
      同，自不能以刑事判決為本案之依據。何況　鈞院92 年
      度訴字第3498號判決(依據該刑事判決據以駁回原告之訴)
      ，業經最高行政法院審理後以相關事證不明，被告應予查
      明為由予以廢棄。足證，該刑事判決已不足為認定中央產
      物保險公司有支付未經許可保險經紀人之行為。被告答辯
      主張中央產物保險公司有支付未經許可之保險經紀人卻又
      舉不出證據，空口白話，不足採據，對原告課以扣繳義務
      及處罰，與法不合。
   (7)再者，中央產物保險公司81年度至84年度營利事業所得稅
     因給付環華等三家公司系爭薪資支出之行政訴訟案，遭
     鈞院以「未能提示薪資印領清冊」為由，判決敗訴，該公
     司提起上訴，經最高行政法院上訴駁回而告確定。各年度
     判決案號及爭訟稅額如次：
     ┌────┬───────┬────┬────┐
     │ 年度   │  稅額        │台北高等│最高行政│
     │        │              │行政法院│法院判決│
     │        │              │判決    │        │
     │        │              │        │        │
     ├────┼───────┼────┼────┤
     │        │              │92年度訴│94年度判│
     │  81    │19,058,156    │字第3347│字第    │
     │        │              │號（證物│00550號 │
     │        │              │6）     │        │
     │        │              │        │        │
     ├────┼───────┼────┼────┤
     │        │              │92年度訴│95年度判│
     │  82    │ 27,737,912   │字第3348│字第    │
     │        │              │號（證物│00516號 │
     │        │              │7）     │        │
     ├────┼───────┼────┼────┤
     │        │ 45,027,855   │92年度訴│95年度判│
     │  83    │              │字第3349│字第    │
     │        │              │號（證物│00534號 │
     │        │              │8）     │        │
     │        │              │        │        │
     ├────┼───────┼────┼────┤
     │        │ 36,685,040   │92年度訴│95年度判│
     │  84    │              │字第3350│字第    │
     │        │              │號（證物│01036號 │
     │        │              │9）     │        │
     │        │              │        │        │
     ├────┼───────┼────┼────┤
     │ 合計   │128,508,963   │        │        │
     │        │              │        │        │
     └────┴───────┴────┴────┘
     本案倘如被告所言，系爭薪資支出係由中央產物保險公司
     支付，則該公司基於高達1億2仟8佰餘萬元營所稅訴勝之考
     量，豈有不提出印領清冊之理！此足以說明，爭款款項確
     非由中央產物保險公司所支付，原告並無扣繳義務。
   (8)再者，依所得稅法第88條第1項明文，本案被告必須查明中
     央產物保險公司於原告擔任負責人期間之「確實給付金額
     為若干」，始能責成原告負扣繳義務。被告以該公司81年
     度中變更負責人為原告，以87年5月27日財北國稅審三字第
     87139964號函(證物十)，要求扣繳金額以發票金額依「期
     間比例法」分別計算，除無法據外，徵諸所得稅法第88條
     明文，亦有違誤，原處分違法至明，
   (9)綜上，依行為時所得稅法第88條第1項第2款、第89條第1項
     第2款之規定，須營利事業(本案之中央產物保險公司)確有
     給付所得予特定人時，方有應由扣繳義務人即事業負責人
     於給付時，依規定之扣繳率或扣繳辦法扣取稅款，並依規
     定繳納之可言。本案系爭款項，非由中央產險公司支付納
     稅義務人，原告自無扣繳義務。被告稱原告應負扣繳義務
     ，首應舉證支付事實之資金流程，但對於系爭金額資金之
     來源及支付之流程均附諸闕如，已如前述；對於各年度應
     受扣繳之金額及應受扣繳義務人之年籍資料被告亦均未盡
     其職責明確舉證!依行政訴訟法第136條準用民事訴訟法第
     277 條「當事人主張有利於己之事實者，就其事實有舉證
     之責任。」之明文，復依國內行政訴訟上客觀舉證責任分
     配之基本原則採所謂「規範理論」，亦即按主張規範性質
     ，由稽徵機關負擔租稅課徵、增加以及裁罰構成要件事實
     存在之舉證責任。本案依法治國「法律保留原則」依法課
     稅之要求暨舉證責任分配原則，被告對於侵害原告權利之
     法律效果，當然應舉證證明實體法條之構成要件之事實存
     在！
     本案被告既不能對於支持其處分之法規範要件事實負起舉
     證責任，該要件事實不明之不利益自應由被告負擔！
  2.罰鍰部分：
    (1)按「扣繳義務人如有左列情形之一者，分別依各該款規定
      處罰：扣繳義務人未依第88條規定扣繳稅款者，除限期責
      令補繳應扣未扣或短扣之稅款及補報扣繳憑單外，並按應
      扣未扣或短扣之稅額處一倍之罰鍰；其未於期限內補繳應
      扣未扣或短扣之稅款，或不按實補報扣繳憑單者，應按應
      扣未扣或短扣之稅額處三倍之罰鍰。」為所得稅法第114
      條第1 款所明定。
    (2)本案依理由壹、「扣繳稅款部分」所陳，原告並無扣繳義
      務，自無對原告罰鍰之理。
    (3)又依司法院大法官會議釋字第275 號解釋「人民違反法律
      上之義務而應受行政罰之行為，法律無特別規定時，雖不
      以出於故意為必要，仍須以過失為其責任條件。」原告為
      釐清被告所稱扣繳義務，要求中央產險公司及所委託會計
      師分別於86年12月12日以(86)央保會字第318 號函( 證物
      一) 及86年12月19日發函被上訴人( 證物二) ，俾釐清開
      立扣繳憑單之基本內容( 包括應受扣繳年度？孰為扣繳義
      務人？應受扣繳金額若干等) ，以便依法為適當處理，但
      被上訴人87年2 月18日財北國稅中正資字第87002186號函
      復，竟以「……本案係屬法務部調查局查獲，……所請歉
      難照辦……」( 證物三) 搪塞敷衍，此等行逕，殊不負責
      ！按所得稅法第88條第1 項第2 款及第89條第1 項第2 款
      扣繳義務之三項構成要件，調查局之移送資料附諸缺如(
      已如前述) ，被告身為稽徵機關，對課以增加人民租稅負
      擔之構成要件，本應依法查證齊全後，始能發動稽徵公權
      ，否則無異視原告為俎上魚肉，任憑宰割，有違依法行政
      ，已不待言，復以「只許官兵放火，不許百姓點燈」之心
      態，對原告課以重罰，這般行逕，公理何在，欺民至極，
      以此為最。
    (4)中央產險公司為一上市公司，各項支出均有內部控制及會
      計制度規範，而原告僅係法人代表，並非實際資本主，係
      以受僱之身分，按月支領薪資，從不為非法之事。本案被
      告認事未明，用法違誤，對原告補稅外加三倍罰鍰，金額
      近億，非但損及原告一生清譽，即便原告傾家蕩產亦無從
      繳納。尤其，本案整個行政程序處理過程，被告完全未負
      起所得稅法第88條及第89條構成要件之舉證責任，未依「
      明確性原則」行政，違反行政程序法，系爭補徵扣繳稅款
      暨罰鍰處分違反「租稅法定主義」，敬祈　鈞院賜判如訴
      之聲明，俾還原告公道，並免冤仰。
　(二)被告主張之理由：
    1.按「納稅義務人有左列各類所得者，應由扣繳義務人於給
      付時，依規定扣繳率或扣繳辦法，扣取稅款，並依第92條
      規定繳納之：一、．．．二、機關、團體、事業或執行業
      務者所給付之薪資、利息、租金、佣金、權利金、競技、
      競賽或機會中獎之獎金或給與、執行業務者之報酬，及給
      付在中華民國境內無固定營業場所及營業代理人之國外營
      利事業之所得。」、「前條各類所得稅款，其扣繳義務人
      及納稅義務人如左：一、．．．二、薪資、利息、租金、
      佣金、權利金、執行業務報酬、競技、競賽或機會中獎獎
      金或給與，及給付在中華民國境內無固定營業場所或營業
      代理人之國外營利事業之所得，其扣繳義務人為機關、團
      體之主辦會計人員、事業負責人及執行業務者；納稅義務
      人為取得所得者。」及「扣繳義務人如有左列情形之一者
      ，分別依各該款規定處罰：一、扣繳義務人未依第88條規
      定扣繳稅款者，除限期責令補繳應扣未扣或短扣之稅款及
      補報扣繳憑單外，並按應扣未扣或短扣之稅額處1 倍之罰
      鍰；其未於限期內補繳應扣未扣或短扣之稅款，或不按實
      補報扣繳憑單者，應按應扣未扣之稅額處3 倍之罰鍰。」
      分別為行為時所得稅法第88條第1 項第2 款、第89條第1
      項第2 款及第114 條第1 款所明定。
   2. 最高行政法院廢棄之主要理由，原判決依臺灣新竹地方法
      院於86年度訴字第207 號刑事判決所認定之犯罪事實，認
      定中央產險公司收取環華、吉洋及亞東公司所開立不實之
      發票作為進項後，並未實際支付發票面額上所載之佣金款
      ，而是自行留用發票面額款項80% 至83% 後，再由中央產
      險公司以「佣金」方式，實際支付相關之受款人。則本案
      之爭點如下？
      (1)中央產險公司是否確有給付未經許可經紀人、代理人款
        項？而原告有依法應負扣繳稅款之義務。
        按行為時所得稅法第92條明定，第88條各類所得稅款
          之扣繳義務人，應於每月10日前將上1月內所扣稅款
          向國庫繳清，並於每年1 月底前將上1年內扣繳各納
          稅義務人之稅款數額，開具扣繳憑單，彙報該管稽徵
          機關查核；並應於2月10日前將扣繳憑單填發納稅義
          務人。次按扣繳制度之立法目的係為使稽徵機關掌握
          課稅資料及稅收之取得，以法律之特別規定而命扣繳
          義務人有協助稽徵機關之義務，如其未依法扣繳，除
          應負補繳責任外，並依法受罰，此觀所得稅法第114
          條第1款前段規定，扣繳義務人未依同法第88條規定
          扣繳稅款者，除限期責令補繳應扣未扣或短扣之稅款
          及補繳扣繳憑單外，並按應扣未扣或短扣之稅額處1
          倍之罰鍰之規定即明。
        查中央產險公司為業務競爭而委請諸多未經許可之經
          紀人、代理人拓展業務及尋找保險客戶，又為消化給
          付與未經許可之經紀人、代理人所取得之鉅額款項，
          難為合法報稅等因，乃請託環華、吉洋、亞東3公司
          以代理費、佣金等名目開立不實之發票供其申報稅捐
          ，業據環華公司負責人劉坤宗、吉洋公司負責人陳美
          惠、亞東公司會計人員王慧慧於調查局北機組、臺灣
          新竹地方法院檢察署坦承該等事實，並經臺灣新竹地
          方法院86年度訴字第207號刑事判決有案，有調查局
          北機組調查局筆錄（劉坤宗85年1月31日、陳美惠同
          年2 月15日、3月16日及王慧慧同年2月3日調查局筆
          錄，已整理筆錄部分內容如後附）及刑事判決書可稽
          ，足證環華、吉洋、亞東3公司並非中央產險公司實
          際交易對象，而更證明中央產險公司取具不實發票作
          為進貨憑證之原因，係為消化「給付與未經許可之經
          紀人、代理人所取得鉅額款項」之事實，是原告依行
          為時所得稅法第88及89條規定，負有以扣繳方式，協
          助稽徵機關掌握課稅資料及稅收之取得之義務，則其
          違反扣繳義務，致國家不明稅捐債務人使稅捐遭受短
          漏，被告依同法第114條第1款規定限期責令原告補繳
          應扣未扣繳稅款及補報扣繳憑單，並無不合。
      (2)中央產險公司係以何名目支出款項？究係「薪資」？
        或係「佣金」？實際支付相關受款人之金額若干？原告
        應依規定扣繳而未扣繳之金額若干？
        按「保險業務員取自其所屬公司給付之報酬，雖係按
          招攬業績給付，仍屬所得稅法第14條第1項第3類規定
          ，為工作上提供勞務之薪資所得。」「郵局從業員工
          依其招攬『郵政簡易人壽保險』之業績而領取之津貼
          ，屬所得稅法第14條第1項第3類所稱公私事業職工提
          供勞務之所得，應按薪資所得辦理扣繳及申報。不得
          依『執行業務報酬』或『佣金』項目辦理扣繳及申報
          。」「保險公司業務代表，既係由保險公司所約僱，
          雖其報酬係依其招攬保險之業績，按公司每月收到保
          險費之百分比，由公司給付業務津貼，全年業務津貼
          總額達一定標準者，按業務津貼總額之百分比，由公
          司另行給付年終業績獎金。是項業務津貼及年終業績
          獎金，仍屬所得稅法第14條第1項第3類所稱公私事業
          職工提供勞務之所得。」為財政部88年4月1日台財稅
          第881905663號函、72年5月6日台財稅第33404號函及
          70年4月10日台財稅第32830號函所明釋。
　    　查本件中央產險公司係為消化給付與未經許可之經紀
          人、代理人所取得之鉅額款項，難為合法報稅等因，
          乃取具非交易對象環華、吉洋、亞東3公司以代理費
          、佣金等名目開立之不實發票，作為進貨憑證，憑以
          辦理營利事業所得稅，帳列營業成本－佣金支出項下
          ，事實已如前述，惟就實際取得款項之「未經許可之
          經紀人、代理人」而言，其取得之所得類別屬所得稅
          法第14條第1項第3類之薪資所得，有財政部88年4月1
          日台財稅第881905663號函、72年5月6日台財稅第
          33404號函及70年4月10日台財稅第32830號函可資參
          照，又被告依此所得類別認定原告應扣繳稅款，己屬
          對原告有利。
      (3)環華、吉洋、亞東等3家公司所開立不實發票之金額，
        既非「全數」作為中央產險公司給付特定人佣金之金額
        ，被告何以仍依該不實發票金額之「全數」，命原告負
       「全數」應依規定扣繳之義務？
        劉坤宗君於85年1月31日在調查局北機組之調查筆錄
          中坦承：「中央產險公司會將開發票金額的20﹪退給
          我……這就是我的好處，我開給中央產險公司的發票
          都會記載代理費用係發票金額的20﹪，佣金是80﹪，
          通常會將發票的金額全數匯給我，我再將屬本公司好
          處的代理費用20﹪扣下後，再將餘額匯還給中央產險
          公司至所指定的戶頭內，有時也會將錢匯入我們公司
          所開之戶頭（此戶頭之印鑑由中央產險公司保管），
          再由中央產險公司全數領出，將屬我公司的好處再匯
          給我，最主要是為了中央產險公司在做帳上看不出有
          取得虛開之發票的事實。」陳美惠於85年2月5日在調
          查局北機組之調查筆錄中坦承：「均照行情支付佣金
          給予業代（實際拉得保險之人），但按照法令其佣金
          只能給予登記有案的代理商，其代理商（經紀人）人
          數又有限，故中央產險公司將經由其他業代或方式取
          得之產險佣金均撥至本公司帳戶，再由本公司按照佣
          金的全額開立發票給中央產險公司，本公司（吉洋）
          則將佣金扣掉20﹪作為本公司之代理費用（含開立發
          票之稅金），其餘80﹪的佣金再按中央產險公司指定
          的帳戶匯還或提現歸還，由中央產險公司給予實際的
          業代。」陳美惠亦於85年3月16日在調查局北機組之
          調查筆錄中坦承：「在本國產險行業中，各產險代理
          人普遍存在開立不實發票予產物保險公司之情形，因
          限於法令規定，實際業務發生的利潤，產險代理人公
          司只能獲得2.5﹪左右的利潤（保險費的2.5﹪），所
          以利潤微薄幾乎難以生存。故產險代理人公司均有開
          立不實發票予產險公司幫產險公司解決實際佣金支出
          但無法取得進項憑證的問題，相對地各產險代理人公
          司也可從發票金額20﹪左右的佣金獲得利潤。」。
        本部分徵諸前揭調查局調查筆錄部分內容，尤以陳美
          惠於85年3月16日在調查局北機組之調查筆錄中可知
          ，在本國產險行業中，各產險代理人普遍存在開立不
          實發票予產物保險公司之情形，產險代理人公司均有
          開立不實發票予產險公司幫產險公司解決實際佣金支
          出但無法取得進項憑證的問題，相對地各產險代理人
          公司也可從發票金額20﹪左右的佣金獲得利潤等情。
          是在中央產險公司與環華、吉洋、亞東等3家公司僅
          存在開立不實發票，以解決實際佣金支出但無法取得
          進項憑證的情形下，且中央產險公司先將開立發票金
          額的全數匯與環華、吉洋、亞東等3家公司，而環華
          、吉洋、亞東等3家公司因此以取得發票金額20﹪之
          款項，作為開立發票所獲之報酬（因產險代理人公司
          限於法令規定只能獲得2.5﹪左右的利潤）以觀，則
          中央產險公司取具環華、吉洋、亞東等3家公司所開
          立不實發票金額之「全數」，即為中央產險公司實際
          支付「未經許可之經紀人、代理人」之金額，被告依
          中央產險公司82至84年度取具之不實發票金額，計算
          原告應依規定扣繳而未扣繳之稅款，並無不合。
          原判決一方面認定
      中央產險公司自行留用發票面額款項80%至83%後，再以「
      佣金」方式，實際支付相關之受款人；一方面又依被告責
      成上訴人依上開公司開立發票金額之「全數」，命原告負
      百分之百薪資所得扣繳義務，並認原告所主張中央產險公
      司係預留17%至20%佣金後，才將剩餘之金額發給實際受領
      之人，被告不應責付原告負擔全部扣繳義務云云，為不足
      採，已有判決理由前後相互牴觸之情形，自屬判決理由矛
      盾之違法。本件補繳應扣未扣之稅款部分，既有重行調查
      審認之必要，則系爭罰鍰部分，自無可維持。
    3.綜上，本件違章事實及證據，甚為明確，顯有適用所得稅
      法第88條第1 項第2 款、第92條第1 項及第114 條第1 款
      後段之規定。則中央產險公司既有給付與未經許可之經紀
      人佣金（其所得性質為支付未經許可之保險經紀人薪資）
      ，是被告依前開82、83及84年度之不實發票金額分別為
      67,178,943元、180,111,422 元及146,740,162 元，核計
      原告未依所得稅法第88條第1 項第2 款及第92條第1 項規
      定應扣繳而未扣繳之稅款，82、83及84年度分別為
      4,030,736 元、10,806,685元及8,804,409 元；又被告依
      同法第114 條第1 款規定限期責令原告補繳應扣未扣繳稅
      款及補報扣繳憑單，惟原告未依限補繳及補報扣繳憑單，
      被告乃依該條第1 款後段規定，按前開應扣未扣稅額處3
      倍罰鍰，82、83及84年度分別為12,092,208元、
      32,420,055元及26,413,227元，並無不合；原審所據調查
      事證，駁回原告之訴，並無判決理由前後相互牴觸之情形
      ，要難謂為有判決理由矛盾之違法，併予陳明。
    4.據上論述，本件原處分、訴願決定暨大院原審之判決均無
      違誤，為此請求判決駁回原告之訴。
　　理  由
一、被告代表人原為張盛和，95年8月28日變更為許虞哲，茲由
    新代表人具狀聲明承受訴訟，核無不合，應予准許。
二、按行為時所得稅法第88條條第1項第2款規定：「納稅義務人
    有左列各類所得者，應由扣繳義務人於給付時，依規定之扣
    繳率或扣繳辦法，扣取稅款，並依第92條規定繳納之：．．
    ．2.機關、團體、事業或執行業務者所給付之薪資、利息、
    租金、佣金、權利金、競技、競賽或機會中獎之獎金或給與
    、執行業務者之報酬，及給付在中華民國境內無固定營業場
    所及營業代理人之國外營利事業之所得。」、同法第89 條
    第1項第2款規定：「前條各類所得稅款，其扣繳義務人及納
    稅義務人如左：．．．2.薪資、利息、租金、佣金、權利金
    、執行業務報酬、競技、競賽或機會中獎獎金或給與，及給
    付在中華民國境內無固定營業場所或營業代理人之國外營利
    事業之所得，其扣繳義務人為機關、團體之主辦會計人員、
    事業負責人及執行業務者：納稅義務人為取得所得者。」據
    此規定，須事業確有給付薪資、利息、租金及佣金等事實，
    執行業務者之報酬等所得予特定人時，方有應由扣繳義務人
    即事業負責人於給付時，依規定之扣繳率或扣繳辦法扣取稅
    款，並依規定繳納之可言。
三、查本件最高行政法院發回更審之主要意旨為：
  (一)原判決依臺灣新竹地方法院於86年度訴字第207號刑事判決
    所認定之犯罪事實，認定中央產險公司收取環華、吉洋及亞
    東公司所開立不實之發票作為進項後，並未實際支付發票面
    額上所載之佣金款，而是自行留用發票面額款項80%至83%後
    ，再由中央產險公司以「佣金」方式，實際支付相關之受款
    人，已如前述，則中央產險公司係以何名目支出款項？究係
    「薪資」？或係「佣金」？實際支付相關受款人之金額若干
    ？原告應依規定扣繳而未扣繳之金額若干？原審即有依職權
    調查證據並詳加審認之必要。
  (二)又環華、吉洋、亞東等3家公司所開立不實發票之金額，既
    非「全數」作為中央產險公司給付特定人佣金之金額，被告
    何以仍依該不實發票金額之「全數」，命原告負「全數」應
    依規定扣繳之義務？原判決一方面認定中央產險公司自行留
    用發票面額款項80%至83%後，再以「佣金」方式，實際支付
    相關之受款人；一方面又依被告責成原告依上開公司開立發
    票金額之「全數」，命原告負百分之百薪資所得扣繳義務，
    並認原告所主張中央產險公司係預留17%至20%佣金後，才將
    剩餘之金額發給實際受領之人，被告不應責付原告負擔全部
    扣繳義務云云，為不足採，已有判決理由前後相互牴觸之情
    形，自屬判決理由矛盾之違法。
四、經查：
  (一)本件原告於82年5月14日至84年12月31日間所擔任負責人之
    中央產險公司，涉嫌於82、83及84年度為消化給付與未經許
    可之經紀人、代理人之佣金，乃委託訴外人吉洋公司代表人
    陳美惠、環華公司代表人劉坤宗及亞東公司代表人陳金春等
    三家公司索取虛開之統一發票會計憑證，以憑申報營業成本
    ，該等3家代表人劉坤宗等3人業經臺灣新竹地方法院於88年
    9月8日86年度訴字第207號刑事判決：「被告劉坤宗共同連
    續商業負責人，以明知不實之事項，而填製會計憑證，處有
    期徒刑1年6月，緩刑3年。」、「被告陳美惠連續商業負責
    人，以明知不實之事項，而填製會計憑證，處有期徒刑10月
    ，緩刑3年。」、「被告陳金春共同連續商業負責人，以明
    知不實之事項，而填製會計憑證，處有期徒刑10月，緩刑3
    年。」均確定在案，有該刑事判決在卷足徵。
  (二)審諸該確定刑事判決所認定之犯罪事實略以：「劉坤宗（已
    結）係設於○○市○○路○段三四號十樓之三之『環華公司
    』負責人，係商業負責人，劉坤宗竟因．．．中央公司為與
    其他保險業者競爭而委請諸多未經許可之經紀人、代理人拓
    展業務及尋找保險客戶，然依營利事業所得查核準則第92條
    ．．．之規定，致中國公司、中央公司（另案偵查）就渠給
    付與前開無營利事業登記證之經紀人代理人之佣金、代理費
    無法銷帳，中國公司與中央公司為消化給付與未經許可之經
    紀人所取得之鉅額產險佣金以申報稅捐，即請託劉坤宗以代
    理費、佣金等名目開立不實之發票供渠等申報稅捐，劉坤宗
    明知環華公司招攬之保險客戶數量有限，即環華公司並無．
    ．．中央公司收取鉅額代理費用及佣金之事實，竟應．．．
    中央公司之請，自79年起至84年年底，囑知情會計蔡小美，
    ．．．竟虛開不實之統一發票之會計憑證，交由．．．中央
    公司憑以辦理營利事業所得稅列為成本費用，開具不實統一
    發票數百張，總金額約為新台幣（下同）2 億5 千萬元，（
    中央公司給付報酬與劉坤宗之方法為按開立發票總金額之百
    分20匯給劉坤宗，中國公司給付報酬與劉坤宗之方法為按發
    票總金額之百分17匯給劉坤宗），而環華公司陸續開立總金
    額約2 億5 千萬元之發票與中國公司、中央公司後，僅各收
    取百分之17、百分之20之代理費，‧‧；劉坤宗另向友人即
    『吉洋公司』之負責人陳美惠取得永耀小客車租賃有限公司
    、‧‧等汽車租賃有限公司之商業負責人童吳秋英，基於概
    括犯意所開立之不實租車發票會計憑證，交由會計蔡小美向
    稅捐機關申報營業成本，．．．竟基於概括犯意，自83年年
    初起至84年年底止，明知中央產險公司．．．委請吉洋公司
    招攬之保險客戶數量有限，而中央公司．．．礙於查核準則
    第92條之規定，．．．即委請陳美惠開具不實發票助渠等申
    報營業成本，陳美惠即開具不實之統一發票會計憑證，交由
    中央公司．．．憑以辦理申報營業成本，總計開具總金額約
    為3 千5 百萬元之發票（中央公司及東泰公司給付報酬與陳
    美惠之方法為按發票總金額之百分20匯給陳美惠），陳美惠
    開立總金額約3 千5 百萬元之發票與中央公司、東泰公司，
    僅收取百分之20之代理費，如無其他銷項扣抵，則吉洋公司
    須繳納鉅額之營利事業所得稅，陳美惠為尋求其他支出成本
    ，即基於概括犯意，．．．竟基於概括犯意，自82年年初起
    至84年年底止，明知中央公司委請亞東公司招攬之保險客戶
    數量有限．．．交由中央產險公司憑以辦理申報支出成本，
    總計虛開總金額約為1 億元之發票．．．。」等語，而查該
    案被告劉坤宗、陳美惠及陳金春等3 人對於上揭犯罪業已在
    該案坦承不諱，並有環華公司83及84年度分類帳、虛報薪資
    人頭名單、被冒用人身分證及印章等附在該案卷宗及扣案可
    憑，業據該判決載明在理由欄甲一、乙一及丙一部分，其認
    事採證方法，核與證據法則無違，自堪認為真實。
  (三)據上，從而足認環華、吉洋及亞東等3 家公司確有虛開統一
    發票，交付中央產險公司作為保險經紀人、代理人佣金支付
    憑證之事實。據此，中央產險公司雖收受上開公司所開立不
    實之發票作為進項憑證，但為掩人耳目，其作法是先全數依
    發票金額支付之環華、吉洋及亞東公司，經環華、吉洋及亞
    東公司等收取其中20% 之報酬後，再將其餘80% 餘款匯回中
    央產險公司指定之帳戶，可見原告所屬之中央產險公司實際
    上並未支付發票面額上所載之佣金款項，其實際上係再行取
    回發票面額款項之百分之80（取回發票面額之款項百分之83
    部分，與本件環華、吉洋及亞東等3 家公司無涉，見上開刑
    事判決事實欄前半部，係針對中國產物保險公司所為，附此
    敘明），惟中央產險公司就取回80% 部分，是否再以「佣金
    」方式支付相關「未經許可經紀人或代理人」之受款人，此
    部分該確定刑事判決並未予認定，然被告系爭處分卻以上開
    發票金額之全部核計原告之扣繳義務及罰鍰，其核算基礎，
    顯然與查證之事實有異，自有核算錯誤情形，被告指稱應以
    發票金額之全部核算原告之扣繳義務等語，既與實際查證之
    事實有異，自難憑採。據上，原告所屬中央產險公司並未就
    上開發票金額之全部款項，以「佣金」方式支付相關「未經
    許可經紀人或代理人」之受領人，原告縱須依首揭扣繳義務
    之規定負扣繳義務，亦應僅就此部分金額為扣繳，並不及於
    給付環華、吉洋及亞東公司等收取其中發票金額20% 之報酬
    部分，惟被告系爭處分竟以發票金額全額作為扣繳義務扣繳
    稅款之計算基礎暨罰鍰基準，自有未合。
  (四)再查，原告所屬中央產險公司是否有實際支付未經許可經紀
    人或代理人佣金之事實，被告93年3 月27日之答辯狀五載稱
    ，依劉坤宗及陳美惠在調查局北機組之調查筆錄足以證明中
    央產險公司有支付未經許可經紀人或代理人佣金之事實等語
    。惟查，劉坤宗85年1 月31日在調查局北機組之調查筆錄，
    固供陳：「．．．其餘80% 的佣金再按中央產險公司指定的
    帳戶匯還或提現歸還，由中央產險公司給予實際的業代。」
    然查「．．．由中央產險公司給予實際的業代」之供詞，其
    證據屬性因涉及中央產險公司之行為，已非劉坤宗個人之自
    白可以比擬，核屬傳聞證據，是否可採，自應再進一步查證
    ；而陳美惠85年3 月16日在調查局北機組之調查筆錄，並未
    供述有關由中央產險公司給予實際業代之供詞，此有劉坤宗
    及陳美惠在上開調查局北機組之調查筆錄附原處分卷足稽，
    此外，並無其他直接證據足以證明被告有就中央產險公司是
    否實際支付未經許可經紀人或代理人佣金之事實予以進一步
    查證之行為，足見被告僅單純採信未經進一步查證劉坤宗及
    陳美惠傳聞證據之調查局筆錄，並未就陳美惠、劉坤宗等2
    人之供詞，進一步查證發票金額80% 款項匯還中央產險公司
    後之資金流向，即率爾認定中央產險公司已經支付未經許可
    經紀人或代理人佣金之事實。是故，系爭處分認定中央產險
    公司已經支付未經許可經紀人或代理人佣金之事實，而責課
    原告之扣繳義務，自有事實未明，先予科責之違誤，此部分
    事實之認定即屬無足憑採。
  (五)末查行為時所得稅法第88條條第1 項第2 款規定納稅義務人
    有薪資、佣金等各類所得時，應由扣繳義務人於給付時，依
    規定之扣繳率或扣繳辦法，扣取稅款，並依第92條規定繳納
    之。是以，扣繳義務人之扣繳義務時點發生在：「扣繳義務
    人給付納稅義務人薪資、佣金等各類所得時」。亦即所得稅
    法第88條條第1 項第2 款規定之要件為：有受領給付款項
    之納稅義務人，及該受領給付款項之納稅義務人確有受領
    款項之事實。惟系爭處分對於原告應負擔上揭法條扣繳義務
    之及要件之事實，並未盡舉證責任以明之，則系爭處分
    以未滿足所得稅法第88條條第1 項第2 款規定要件之事實，
    科責原告負擔扣繳義務，於法難謂有據。
五、綜上，原告指稱被告並未確實查明其是否支付上述發票款項
    資金流程與對象，亦即本件款項受領人為何人及受領金額為
    多寡均不明情況下，即逕認原告上開之扣繳義務，實與前揭
    扣繳義務法條之規定要件未合，原告之指摘，於法有據，委
    足採取。被告對於原告是否確有支付上述發票款項之事實未
    予確實查證之前，即以原處分（即復查決定）歸課原告之扣
    繳義務，且經查證上開發票金額僅80% 金額足以支付被告所
    稱之未經許可之經紀人或代理人，被告竟以發票全額核算原
    告之扣繳義務，均有違誤；另本件補繳應扣未扣之稅款部分
    ，原處分（即復查決定）既有上開瑕疵，則系爭罰鍰部分，
    既以本稅之計算基礎核算，自亦有違誤。訴願決定均未予糾
    正，仍予維持，亦有未合，原告訴請撤銷，即屬有理，均應
    由本院予以撤銷，並由被告另為適法之處分，以維法制。又
    原告所屬之中央產險公司所支付上開80% 款項之性質，究為
    「薪資」或「佣金」，因本件原處分已有如上述之缺失，有
    待被告重為審認，爰不予審究，一併敘明。
六、本件事證已明，兩造其餘主張或答辯，已與本院判決結果無
    涉，爰毋庸一一論列，併此敘明。
據上論結，本件原告之訴為有理由，爰依行政訴訟法第98條第3
項前段，判決如主文。
中　　華　　民　　國　　96　　年　 　4　　月　 19  　 日
                    第六庭審判長法　官  林  文  舟
           　　　  　　　　　　 法　官  許  瑞  助
           　　　　  　　　　　 法　官  陳  鴻  斌
上為正本係照原本作成。
如不服本判決，應於送達後20日內向本院提出上訴狀並表明上訴
理由，如於本判決宣示後送達前提起上訴者，應於判決送達後20
日內補提上訴理由書（須按他造人數附繕本）。
中　　華　　民　　國　　96　　年　 　4　　月　 23  　 日
            　　　　  　　　　　書記官  陳  清  容
